【裁判字號】    96,訴,918
【裁判日期】    971103
【裁判案由】    塗銷所有權移轉登記
【裁判全文】
臺灣士林地方法院民事判決               96年度訴字第918號
原      告  乙○○
訴訟代理人  謝曜焜律師
複代理人    張香堯律師
            吳俊達律師
被      告  玉京興業有限公司
法定代理人  丁○○
訴訟代理人  張靜怡律師
複代理人    陳學驊律師
上列當事人間塗銷所有權移轉登記事件，本院於民國97年10月20
日言詞辯論終結，判決如下：
    主  文
原告之訴及假執行之聲請均駁回。
訴訟費用新臺幣伍萬貳仟壹佰捌拾參元由原告負擔。
    事  實  及  理  由
壹、程序方面：
一、按當事人喪失訴訟能力或法定代理人死亡或其代理權消滅者
    ，訴訟程序在有法定代理人或取得訴訟能力之本人承受其訴
    訟以前當然停止，惟於有訴訟代理人時不適用之；另承受訴
    訟人，於得為承受時，應即為承受之聲明。民事訴訟法第17
    0 條、第173 條本文及第175 條第1 項分別定有明文。被告
    之法定代理人已於本件訴訟繫屬後之民國96年9 月14日由戊○○變更為張智忠；復於97年7 月23日由張智忠變更為丁○○，分別有公司變更登記表附卷可稽（見本院卷第146 頁、
    第213 頁），原告並先後具狀由張智忠、丁○○承受訴訟，
    核無不合，應予准許。
二、訴狀送達後，原告不得將原訴變更或追加他訴。但請求之基
    礎事實同一者，不在此限。此觀諸民事訴訟法第255 條第1
    項第2 款規定自明。又所謂請求之基礎事實同一，係指變更
    或追加之訴與原訴之主要爭點有其共同性，各請求利益之主
    張在社會生活上可認為同一或關連，而就原請求之訴訟及證
    據資料，於審理繼續進行在相當程度範圍內具有同一性或一
    體性，得期待於後請求之審理予以利用，俾先後兩請求在同
    一程序得加以解決，避免重複審理，進而為統一解決紛爭者
    ，即屬之（最高法院90年臺抗字第2 號裁定參照）。經查，
    原告起訴原係本於民法第767 條、第179 條之規定，請求被
    告塗銷坐落臺北市○○區○○段一小段505 地號土地所有權
    應有部分2/4 及其上門牌號碼臺北市○○區○○街159 巷16
    號3 樓（即同小段319 建號）、臺北市○○區○○街159 巷
    16號（即同小段595 建號，實際上為4 樓）房屋（下稱系爭
    房屋4 樓，與上開土地、房屋合稱系爭房地）之所有權移轉
    登記。嗣於起訴狀送達被告後之97年4 月21日，具狀追加依
    民法第259 條規定請求回復原狀。經核，原告主張之基礎事
    實於社會生活上可認為同一，且於訴訟上所提出之訴訟及證
    據資料具有相當程度之同一性，應准其為訴之追加，合先敘
    明。
貳、實體方面：
一、原告起訴主張：系爭房地前為伊所有。訴外人李紘宇（原名
    李聰海）係伊之四子，因經營宇昕印刷設計有限公司（下稱
    宇昕公司）須資金周轉，於95年間，要求伊提供系爭房地為
    萬泰商業銀行股份有限公司（下稱萬泰銀行）設定最高限額
    抵押權新臺幣（下同）700 萬元以為擔保，而向萬泰銀行貸
    款（下稱系爭貸款）。同年2 月間，李紘宇向伊表示：須將
    系爭房地設定抵押權予朋友借款，以清償系爭貸款。伊唯恐
    系爭房地遭萬泰銀行拍賣，乃予應允，並提供系爭房地之所
    有權狀正本、印鑑章、身分證等文件予李紘宇。詎料，李紘
    宇竟移轉系爭房地所有權予被告。實則，伊並無將系爭房地
    出售、移轉所有權予被告之意思表示，自得依民法第767 條
    之規定，請求被告塗銷系爭房地之所有權移轉登記。又兩造
    間既無買賣、移轉系爭房地所有權之合意，該移轉行為自屬
    無效，被告無法律上原因而取得系爭房地之所有權登記，並
    致伊受損害，為不當得利。又縱認兩造間成立買賣契約，惟
    價金308 萬元係匯入宇昕公司之帳戶，而非由伊受領，伊得
    依民法第254 條之規定解除契約，並請求被告回復原狀。是
    伊先位依民法第767 條物上請求權、第179 條不當得利請求
    權提起本訴，訴請被告塗銷系爭房地之所有權移轉登記。備
    位則依民法第254 條規定解除契約，並依同法第259 條訴請
    被告將系爭房地所有權移轉登記予伊等語。爰先位聲明：(一)
    被告應將系爭房地於96年2 月9 日經臺北市建成地政事務所
    以買賣為原因關係之所有權移轉登記予以塗銷。(二)願供擔保
    ，請准宣告假執行。備位聲明：(一)被告應將系爭房地移轉登
    記予伊。(二)願供擔保，請准宣告假執行。
二、被告則以：原告與李紘宇因資金周轉需要，於96年1 月12日
    由原告對李紘宇授與代理權，商請伊購買系爭房地以解李紘
    宇貸款之急。同年月13日，伊與李紘宇約定買賣條件及價金
    ，並委由訴外人即代書甲○○辦理所有權移轉登記事宜。96
    年1 月16日，伊要求由原告偕同李紘宇至甲○○營業之永寬
    地政士事務所用印，並交付系爭房地文件，待甲○○確認無
    誤後，伊始撥付頭期款308 萬元至原告指定之宇昕公司帳戶
    。又原告向甲○○要求必須由伊負擔土地增值稅，原告須實
    拿700 萬等情，故伊遂要求此筆買賣應適用自用住宅優惠稅
    率，以節省土地增值稅。甲○○即於原告交付系爭房地文件
    後，要求原告將原為空戶之系爭房屋4 樓設籍，以適用自用
    住宅優惠稅率。同年1 月22日，原告將李紘宇之戶籍遷入系
    爭房屋4 樓後，甲○○次日即送件，申請核發稅單。稅單核
    發後，稅捐處另函通知甲○○，副本發送出賣人、買受人，
    且稅單係寄送至新竹出賣人之戶籍所在地，由原告親自收受
    ，原告無從諉為不知。又甲○○於稅單核發後依約通知伊給
    付稅款，並同時為移轉登記。是系爭房地於96年2 月9 日過
    戶至伊名下，惟其上仍有李紘宇之抵押權設定登記，是甲○○詢問萬泰銀行塗銷抵押權所需清償之金額後，於同年3 月
    2 日匯款至萬泰銀行作為尾款之支付，同日下午，原告自行
    至萬泰銀行領取抵押權塗銷同意書、他項權利證明書正本，
    並直接至地政事務所辦理抵押權塗銷登記，故原告尚難諉為
    不知等語，資為抗辯。並聲明：(一)原告之訴駁回。(二)願供擔
    保請准宣告免為假執行。
三、兩造不爭執之事項（見本院97年4 月21日準備程序筆錄）
  (一)系爭房地前為原告所有。
  (二)李紘宇係原告之四子。李紘宇於95年間因經營宇昕公司須資
    金周轉，由原告提供系爭房地為萬泰銀行設定最高限額抵押
    權700 萬元以為擔保，而向萬泰銀行貸款。
  (三)96年1 月16日，原告又應李紘宇之要求，同意將系爭房地之
    所有權狀正本、印鑑章、印鑑證明、身分證等文件（下稱系
    爭土地文件）交付李紘宇，並與李紘宇一同前往被告所委託
    之代書甲○○營業之永寬地政士事務所，將系爭土地文件交
    付甲○○。
  (四)就系爭房地之買賣關係，兩造並未簽立書面契約，而是於（
    三）所述期日當天，由原告將印鑑章交付甲○○，由甲○○
    蓋用於公契，原告未於系爭買賣公契上簽名。系爭房地並於
    96年2 月9 日辦妥所有權移轉登記予被告（下稱系爭所有權
    移轉登記）。
  (五)原告已於96年6 月8 日對李紘宇提出偽造文書、詐欺之告訴
    ，其告訴狀如本院卷第22頁原證六，形式上真正不爭執。
  (六)李紘宇於96年1 月22日將李紘宇之戶籍遷入系爭房屋4 樓。
  (七)系爭房地之土地增值稅之核稅單業經稅捐機關送達甲○○代
    書。
  (八)原告曾於96年3 月2 日下午，前往萬泰銀行，親自領取抵押
    權塗銷同意書、他項權利證明書，並直接前往地政事務所辦
    理抵押權塗銷登記。
  (九)被告於96年1 月17日，將308 萬元匯入宇昕公司之帳戶。此
    筆匯款係由李紘宇指示丙○○匯入。
四、本件經本院於97年4 月21日與兩造整理並協議簡化之爭點為
    （見本院同上筆錄，茲依據本院論述方式、順序適當調整，
    ）
  (一)原告依據民法第767 條之規定，請求被告塗銷所有權移轉登
    記，有無理由？
    1.系爭所有權移轉登記，對原告是否有效？即原告與被告就
      系爭房地，有無成立買賣契約？
    (1)原告有無於96年1 月16日至永寬地政士事務所，經甲○○
      確認同意出賣系爭房地？原告有無向甲○○要求須由被告
      負擔土地增值稅，其須實拿700 萬？被告將頭期款308 萬
      元匯入宇昕公司帳戶是否為原告所指定？
    (2)原告是否僅授權李紘宇將系爭房地設定抵押權予不特定第
      三人？或有授權李紘宇出賣系爭房地？
    (3)甲○○是否因辦理系爭房地之土地增值稅適用自用住宅稅
      率事宜，要求原告將原為空戶之系爭房屋4 樓設籍？原告
      是否因而於96年1 月22日將李紘宇之戶籍遷入系爭房屋4
      樓？
    (4)李紘宇有無與丙○○就系爭房地之買賣達成合意？
    2.原告是否仍為系爭房地之所有權人？被告是否取得系爭房
      地所有權？
  (二)原告依民法第179 條不當得利之規定，請求被告塗銷系爭所
    有權移轉登記，有無理由？
  (三)被告將308 萬元匯入宇昕公司之帳戶，是否生清償之效力？
    若否，則原告得否以被告給付遲延為由解除契約，並請求回
    復系爭房地之所有權登記？
五、得心證之理由：
  (一)原告依據民法第767 條之規定，請求被告塗銷所有權移轉登
    記，為無理由。
    1.兩造就系爭房地已成立買賣契約，原告並將系爭房地移轉
      登記予被告，故被告已取得系爭房地之所有權。
    (1)按當事人互相表示意思一致者，無論其為明示或默示，契
      約即為成立。民法第153 條第1 項定有明文。次按當事人
      締結不動產買賣之債權契約，固非要式行為，惟對於契約
      必要之點意思必須一致，買賣契約以價金及標的物為其要
      素，價金及標的物，自屬買賣契約必要之點。最高法院40
      年臺上字第1482號判例可資參照。
    (2)查證人丙○○結稱：伊係被告之副總經理，被告有授權伊
      處理公司業務，系爭房地之買賣事宜，伊有獲得被告當時
      之董事長陳妍希及大股東吳國禎之同意；李紘宇一開始係
      提議以系爭房地作為抵押，向被告借款，因伊覺得不划算
      而予以拒絕，並提議若以自用住宅稅率核課土地增值稅，
      則被告願意購買系爭房地；96年1 月12日李紘宇又來找伊
      ，告訴伊已經跟原告協商好系爭房地之買賣事宜，伊表示
      需要跟原告商談；96年1 月13日，李紘宇帶原告到臺北市
      ○○路○ 段412 號即當時被告公司之樓下，原告表示系爭
      房地出售後，可以搬到系爭房地之1 樓，只要能幫助李紘
      宇之事業，就不會覺得可惜，系爭房地之價金及買賣事宜
      交給李紘宇處理即可；96年1 月14日，李紘宇到被告公司
      與伊談買賣價金，伊表示要用700 萬元加土地增值稅之價
      金購買，李紘宇亦表示同意；因之前原告表示跟李紘宇談
      即可，故價金談妥後，伊未再跟原告確認等情（見本院卷
      第130 至134 頁）。核與證人戊○○證稱：伊自96年1 月
      13 日 起至同年9 月12日止，擔任被告之負責人，被告之
      公司業務皆委由丙○○全權處理；李紘宇一開始來被告公
      司找丙○○談借款時，伊剛好在場，有聽到李紘宇欲借款
      而以系爭房地作抵押，但之後伊即未再聽聞交易過程，並
      不清楚系爭房地買賣事宜等節（見本院卷第186 至187 頁
      ）相符。由是觀之，原告應知悉系爭房地之買賣事宜，並
      授權李紘宇決定系爭房地之買賣價金。因此，原告主張：
      其未與丙○○見過面，亦未授權李紘宇處理系爭房地買賣
      事宜云云，要難採信。
    (3)次查，原告既已授權李紘宇處理系爭房地買賣事宜，且丙○○亦為有權代理被告處理系爭買賣事宜之人，則李紘宇
      於96年1 月14日與丙○○合意以700 萬元加土地增值稅之
      稅款為系爭房地之價金，兩造就系爭房地之價金及標的物
      即已達成合意，揆諸首揭說明，其買賣契約即已成立。
    (4)再查，原告於96年1 月16日應李紘宇之要求，同意將系爭
      土地文件交付李紘宇，而與李紘宇一同前往甲○○營業之
      永寬地政士事務所，將系爭土地文件交付甲○○。兩造雖
      未簽立書面買賣契約，然係由原告將印鑑章交付甲○○，
      由甲○○蓋用於公契，系爭房地並於96年2 月9 日辦妥所
      有權移轉登記予被告等情（見上三之(三)、(四)），為兩造所
      不爭執，並有土地登記申請書、土地建築改良物所有權買
      賣移轉契約書、臺灣省新竹縣新豐鄉戶政事務所乙○○印
      鑑證明附卷可參（見本院卷第60至61頁；第64至65頁；第
      76頁），自信為真實。
    (5)佐諸證人甲○○證稱：之前原告方面，伊只有與李紘宇接
      洽，李紘宇表示要辦理過戶，伊詢問李紘宇是否確定要辦
      ，李紘宇表示已跟原告講好了；嗣後原告與李紘宇於96年
      1 月16日下午6 時到伊事務所，李紘宇及原告坐在伊辦公
      桌前，伊向李紘宇及原告說明辦理的流程、時間；伊向原
      告說明辦理土地增值稅要14個工作天，系爭房屋4 樓係空
      戶，須由原告之直系血親設籍，才可適用自用住宅稅率；
      又伊向原告說明本件係辦理系爭房地之所有權移轉登記時
      ，原告點頭答應，並跟伊聊到李紘宇要開公司，伊幫李紘
      宇幫到連系爭房地都賣掉，希望李紘宇好好作；辦理土地
      所有權移轉登記所需之文件，包括：土地現值申報書、契
      稅申報書、設籍人無租賃關係申明書、土地建物買賣移轉
      契約書等，當天伊先把需填寫之部分填寫完畢，再由原告
      將印鑑章交予伊用印，伊係在原告面前用印，用印完畢後
      ，伊將上開文件交予原告及李紘宇看；另外，原告之身分
      證影本係伊用事務所影印機影印，伊影印之空檔，有請原
      告及李紘宇看上開文件；當時原告有要求伊影印權狀，並
      當場簽收權狀影本留存等情（見本院卷第83至87頁）以觀
      ，足證原告於96年1 月16日至永寬地政士事務所時，係為
      辦理系爭房地之買賣、所有權移轉登記事宜，且原告應有
      授權李紘宇代為處理。原告雖主張：上開文件並未由其親
      自簽名，而係由甲○○蓋印云云。惟查上開文件數量眾多
      且原告已提出其印鑑章，甲○○為專業之土地代書，由其
      親自向原告解釋文件內容後，一併用印蓋章，要與常情無
      違。是以，原告主張：其並無將系爭房地出賣予被告之意
      思，即以為係要設定抵押權向被告借款云云，不足採信。
    (6)另查，證人戊○○固於另案偵查中證稱：伊之前係被告公
      司負責人，李紘宇以公司周轉為由，向伊借錢，伊要求提
      出不動產作為擔保，李紘宇因此將系爭房地移轉登記予被
      告；剛開始係請甲○○辦理系爭房地之抵押權設定，後來
      看土地登記簿謄本時，才發現係辦理所有權移轉登記云云
      （見臺灣臺北地方法院檢察署96年度偵字第25857 號卷第
      44頁）。惟證人戊○○於本院審理時具結證稱：伊並未實
      際參與被告公司業務，被告公司業務係委由丙○○全權負
      責：伊不記得係何人告訴伊被告有受讓系爭房地之事；一
      開始李紘宇係到被告公司找丙○○談借錢之事，伊當時剛
      好在場，有聽到李紘宇要借錢，並欲將系爭房地作為抵押
      ，但伊並不清楚之後的事，伊不清楚其等要找甲○○辦理
      何事；伊於另案偵查中，因係以被告法定代理人之身分作
      證，故將伊所聽聞之狀況及丙○○所述簡化成證述內容；
      實際上，李紘宇並未直接與伊接觸等語（見本院卷第186
      至188 頁）。足徵戊○○並未實際接觸李紘宇，亦未參與
      系爭房地買賣、所有權移轉登記事宜。因之，原告主張：
      李紘宇係向被告借錢，而將系爭房地作為抵押，兩造未就
      系爭房地成立買賣契約云云，尚有誤會。
    (7)綜上，兩造於96年1 月14日就系爭房地成立買賣契約，原
      告亦於同年月16日於土地建物買賣移轉契約書用印，系爭
      房地並於同年2 月9 日辦畢所有權移轉登記予被告。是則
      ，被告抗辯系爭房地為其所有等情，足堪認定。準此，原
      告依民法第767 條之規定，請求被告塗銷系爭所有權移轉
      登記，委無足採。
  (二)原告依民法第179 條不當得利之規定，請求被告塗銷系爭所
    有權移轉登記，亦無理由。
    按無法律上之原因而受利益，致他人受損害者，應返還其利
    益。民法第179 條前段定有明文。查兩造於96年1 月14日就
    系爭房地成立買賣契約，已如上述，是被告取得系爭房地之
    所有權，即非無法律上之原因。從而，原告主張兩造間並未
    就系爭房地成立買賣契約，被告無法律上之原因而受有利益
    云云，亦不足採。是故，原告依民法第179 條不當得利之規
    定，請求被告塗銷系爭所有權移轉登記，亦無理由。
  (三)被告將308 萬元整匯入宇昕公司之帳戶，即生清償之效力。
    原告主張被告遲延給付價金而解除契約，並請求回復系爭房
    地之登記，非有理由。
    (1)按依債務本旨，向債權人或其他有受領權人為清償，經其
      受領者，債之關係消滅。民法第309 條第1 項定有明文。
      次按依債務本旨向有受領權人為清償，經其受領者，債之
      關係即歸消滅，縱令債權人不因其受領而受利益，亦無據
      以對抗債務人之餘地。最高法院23年上字第917 號判例可
      資參照。
    (2)經查，李紘宇因經營宇昕公司須資金周轉，曾於95年間，
      由原告提供系爭房地為萬泰銀行設定最高限額抵押權700
      萬元以為擔保，而向萬泰銀行貸款；被告於96年1 月17日
      將308 萬元匯入宇昕公司之帳戶，此筆匯款係李紘宇指示
      丙○○匯款；原告於96年3 月2 日下午前往萬泰銀行親自
      領取抵押權塗銷同意書、他項權利證明書，並直接前往地
      政事務所辦理抵押權塗銷登記等節（見上三之(二)、(九)、(八)
      ），此為兩造所不爭執，並有土地建築改良物抵押權設定
      契約書、建物異動索引查詢、華僑銀行匯款委託書（見本
      院卷第12頁至第18頁、第96頁）存卷可參，堪予認定。
    (3)又原告有授權李紘宇處理系爭房地之買賣事宜等事實，業
      經認定如上(一)之１(2)所述。參以證人丙○○證稱：於匯款
      之前，伊有問李紘宇是否要將系爭房地之價金匯入原告之
      帳戶，李紘宇表示係宇昕公司向萬泰銀行借款，故將匯款
      入宇昕公司之帳戶即可（見本院卷第133 頁）以察。是李
      紘宇既有權代理原告處理系爭房地之買賣事宜，則李紘宇
      指示被告將價金匯至宇昕公司之帳戶，宇昕公司自為有受
      領權之人。是以，被告依李紘宇之指示將308 萬元匯入宇
      昕公司之帳戶，揆之上開規定，即生清償之效力。
    (4)再觀諸證人甲○○證稱：原告於96年1 月16日到伊事務所
      時，有跟伊聊到李紘宇要開公司，伊幫李紘宇幫到連系爭
      房地都賣掉，希望李紘宇好好作；當初的約定就是原告要
      實拿700 萬元，以清償宇昕公司向萬泰銀行之貸款等語（
      見本院卷第85頁）；證人丙○○證述：伊有問原告賣掉系
      爭房地是否覺得可惜，原告表示只要李紘宇之事業可以起
      來，就不會可惜等節（見本院卷第132 頁）以觀，可知原
      告出賣系爭房地本係為償還宇昕公司向萬泰銀行之借款。
      從而，原告主張：未指示被告將308 萬元匯入宇昕公司之
      帳戶，故被告之匯款不生清償之效力，被告既陷於給付遲
      延，其自得解除契約，並請求被告回復原狀云云，尚不足
      採。
六、綜上所述，原告主張兩造間並未成立買賣契約，其為系爭房
    地之所有權人，及被告陷於給付遲延，其已解除契約，先位
    訴請被告將系爭所有權移轉登記予以塗銷；備位請求被告將
    系爭房地所有權移轉登記予原告，均無理由，應予駁回。其
    假執行之聲請亦失所附麗，應併予駁回。
七、本件事證已臻明確，兩造其餘之攻擊或防禦方法經本院斟酌
    後，認為均不足以影響本判決之結果，自無一一詳予論駁之
    必要，併此敘明。
八、本院並依職權確定本件訴訟費用額5 萬2183元（原告預繳第
    一審裁判費5 萬2183元），並諭知由敗訴之原告負擔。
九、據上論結，本件原告之訴為無理由，應依民事訴訟法第第78
    條、第87條第1 項，判決如主文。
中    華    民    國    97    年    11    月    3     日
                  民事第三庭  審判長法  官  鍾任賜
                                    法  官  施月耀
                                    法  官  林尚諭
以上正本證明與原本無異。
如對本判決上訴，應於判決送達後20日內向本院提出上訴狀。
中    華    民    國    97    年    11    月    4     日
                                    書記官  李明章


司法院資訊處製作；財團法人民間司法改革基金會備份。
